臺灣高等法院刑事判決　　　　　　　　 96年度選上訴字第3號
上　訴　人　臺灣新竹地方法院檢察署檢察官
被　　　告　戊○○
選任辯護人　耿淑穎律師
　　　　　　王彩又律師
被　　　告　庚○○
選任辯護人　許美麗律師
　　　　　　李林盛律師
上列上訴人因被告等違反公職人員選舉罷免法案件，不服臺灣新
竹地方法院94年度選訴字第1001號，中華民國95年12月8日第一
審判決（起訴案號：臺灣新竹地方法院檢察署94年度選偵字第33
號），提起上訴，本院判決如下：
    主  文
上訴駁回。
    理  由
一、公訴意旨略以：被告戊○○係新竹縣芎林鄉代表會主席，為
    民國94年12月3日舉行之第15屆新竹縣芎林鄉長選舉之候選
    人，被告戊○○為圖順利當選，於同年9月間，在不詳之喜
    宴場合及從事旅遊招攬業之樁腳即另被告庚○○（別名「徐
    春蘭」）在新竹縣芎林鄉○○街506號住處，先後多次委請
    被告庚○○招攬屬於被告戊○○票源區之該鄉石潭村、永興
    村有投票權之人赴臺灣南部2日遊，旅遊費用將由被告戊○○出資挹注或爭取補助款支應，以拉攏參加旅遊者於上開選
    舉投票時支持被告戊○○。被告庚○○應允後，即陸續邀集
    設籍於石潭村有投票權人之葉江順妹、辰○○、陳信雄、陳
    彭裕妹、鍾戴九妹、莊黃廷香、莊明亮、劉陳月琴、詹趙惠
    英、佘六妹（起訴書誤載為：佘之妹）、壬○○、丑○○○
    、辛○○、寅○○、己○○等15人，及設籍永興村之有投票
    權人郭牡丹、官大潤、乙○○○、丁○○、丙○○○等5人
    ，以及不具有投票權之其他選區居民8人，由被告庚○○僱
    用大型遊覽車1輛，於同年10月22、23日以「石碧潭社區家
    政高雄2日遊」名義，前往南部地區旅遊2天。被告庚○○為
    免遭人識破，並向上開38名參加旅遊者，每人收取與旅遊實
    際支出費用顯不相當之新臺幣（下同）300元，作為掩飾。
    迨同年10月23日，該旅遊團返回新竹縣芎林鄉，並在「鄉佳
    香餐廳」晚餐時，被告戊○○接到被告庚○○之電話通知，
    立即趕到現場，由己○○陪同出席，介紹被告戊○○將參選
    該屆芎林鄉鄉長選舉，要求參加旅遊者於同年12月3日芎林
    鄉鄉長選舉時投票支持被告戊○○，就其等之投票權為一定
    之行使。經法務部調查局新竹市調查站及新竹市警察局據報
    ，派員全程蒐證而查獲上情，因認被告戊○○、被告庚○○
    均涉犯公職人員選舉罷免法第90條之1第1項之投票行賄罪嫌
    。
二、按犯罪事實應依證據認定之，無證據不得認定犯罪事實；不
    能證明被告犯罪者，應諭知無罪之判決，刑事訴訟法第154
    條第2項、第301條第1項定有明文。又事實之認定，應憑證
    據，如未能發現相當證據，或證據不足以證明，自不能以推
    測或擬制之方法，為裁判基礎；再認定犯罪事實所憑之證據
    ，雖不以直接證據為限，間接證據亦包括在內，然無論直接
    或間接證據，其為訴訟上之證明，須於通常一般之人均不致
    於有所懷疑，而得確信其為真實之程度者，始得據之為有罪
    之認定，倘其證明尚未達到此一程度，而有合理性懷疑之存
    在時，即無從為有罪之認定，有最高法院40年台上字第86號
    、76年台上字第4986號判例可資參照。
三、訊據被告戊○○、庚○○均堅決否認有何上揭犯行，被告戊○○辯稱：其雖於94年10月3日登記參選新竹縣芎林鄉長，
    並經同年11月22日公告為芎林鄉長候選人，且確於同年10月
    23日傍晚接到庚○○電話後，前往鄉佳香餐廳，但被告庚○○非其樁腳，亦未委請被告庚○○招攬屬於其票源區之新竹
    縣芎林鄉石潭村、永興村的投票權之人參加「石碧潭社區家
    政班高雄2日遊」。且從未向被告庚○○表示將出資挹注或
    爭取補助款以支應上開旅遊費用，藉以拉攏參加旅遊者於選
    舉時投其一票。又其係無黨籍，立場偏向民進黨，而競爭對
    手即另一位鄉長候選人林政良係當時之芎林鄉長，係國民黨
    籍，是其根本無法左右芎林鄉是否核發旅遊補助款；至於鄉
    代表會僅有關於鄉公所社團補助款建議權，與鄉公所准否核
    發補助費完全無關，況本件被告庚○○之旅遊並未在鄉代表
    會之建議名單內等語。被告庚○○辯稱：其雖招攬「石碧潭
    社區家政班」人員及家屬等赴臺灣南部2日遊，並於旅遊團
    返回新竹縣芎林鄉時，電知被告戊○○前來「鄉佳香餐廳」
    ，但其並非被告戊○○之樁腳，被告戊○○亦未委請其招攬
    屬於被告戊○○票源區之新竹縣芎林鄉石潭村、永興村的有
    投票權人，赴臺灣南部2日遊，且亦未表示將出資挹注或爭
    取補助款支應上開旅遊費用。又該旅遊團之住宿費由參加者
    自行向飯店結帳，每位參加人員收取300元，加上旅遊前即
    已據獲核准之旅遊補助款，所收取費用並無顯不相當之情形
    ，反而尚有結餘。至於被告戊○○至「鄉佳香餐廳」後，是
    否由己○○陪同或至他桌敬酒、是否有介紹被告戊○○將參
    選芎林鄉長？與其無關等情。
四、經查：
（一）關於本次旅遊之經費：
    １此次旅遊支出之金額：
      (1)依被告庚○○、證人張官秀蓮、己○○、官大潤、辰○○、卯○○、子○○○、陳信雄、陳彭裕妹、劉陳月琴
        、丑○○○、壬○○、吳錦秀、癸○○、鍾祥進、鍾戴
        九妹、郭牡丹、丁○○、莊明亮、莊黃廷香、佘六妹、
        乙○○○、葉江順妹、詹趙惠英等參加旅遊者之供述及
        支出收據、發票（見第130號偵查卷(二)第253至255頁）
        、門票（見原審卷(一)第115頁），可知94年10月22、23
        日2天由被告庚○○所舉辦之「石碧潭社區家政班高雄2
        日遊」，扣除在高雄時投宿六合大旅社的費用係由各個
        參加旅遊者至旅社櫃檯自行結帳（雙人房1間1200元、4
        人房1間1800元）及23日當天在南投的午餐係由前新竹
        縣長林光華招待外，團體支出之費用如下：
        2天遊覽車車資：18,000元（1天9,000元）；
        集集特技村門票：6,480元（1張180元，收36人）；
        臺糖小火車門票：3,700元（1張100元，收37人）；
        團體旅遊保險費：1,599元；
        10月22日午餐：6,200元（集鄉小吃）；
        10月23日晚餐：6,100元（和樂小吃）；
        10月23日早餐：2,000元（和樂小吃）；
        10月23日晚餐：7,170元（鄉佳香餐廳）；
        上開、景點之解說員紅包：2,000元（1人1,000
          元）；
        以上至共計支出：53,249元。
      (2)故參加「石碧潭社區家政班高雄2日遊」之38位旅遊者
        ，所自行負擔之費用，最多為1500元（即辰○○等，自
        住2人房），最少為750元（即丙○○○、乙○○○、丁○○、甲○○等4人住4人房，平均1人450元），其餘多
        數為900元（住2人房，平均1人600元）。
      (3)如無任何的補助款，上開(1)所列出之支出費用若由含被
        告庚○○在內之39人平均分擔，每人計分擔1365餘元。
    ２本次旅遊經費之來源：
      (1)參加旅遊者自行負擔：11,700元（一人300元，計39 人
        〈含被告庚○○〉）。
      (2)經核准之補助款：
        被告庚○○提出「新竹縣芎林鄉農會石潭家政班辦理觀
        摩研習活動實施計畫」，向新竹縣芎林鄉公所申請補助
        1萬元、向新竹縣政府申請補助3萬元、向臺灣省政府申
        請補助1萬元（見第130號偵查卷(一)第78頁），經核准情
        形如下：
        新竹縣芎林鄉公所補助款3千元：
          原申請補助1萬元，經新竹縣芎林鄉公所核准補助3千
          元，有新竹縣芎林鄉公所94年10月25日芎鄉社字第09
          40008992號函芎林鄉農會稱：「有關貴會申辦石碧潭
          家政班班員觀摩研習活動申請補助案，本所核定補助
          經費共新臺幣3千元整（由福利服務支出─獎補項下
          支付：鄉長補助3千元整），本案計畫請依本所94年
          補助社運經費申請作業要點辦理本案計畫……」（見
          第130號偵查卷(二)第257頁）在卷可參。
        新竹縣政府補助款3萬元：
          新竹縣政府95年5月19日府社行字第0950064887號函
          原審法院稱：「經查本府係補助庚○○君以芎林鄉農
          會石潭家政班名義辦理中、南部二天一夜觀摩研習活
          動經費新臺幣3萬元整，並非補助芎林鄉石碧潭社區
          經費。本案補助農會體系下之家政班活動費，故支票
          由本府開立予芎林鄉農會，又該支票為劃線支票，應
          透過存款簿之存取。經查該支票業於95年3月20日兌
          現在案」（見原審卷(一)第192頁），並隨函檢附臺灣
          省新竹縣庫總庫兌付縣庫支票彙報表（見原審卷(一)第
          193至194頁）在卷可稽，且有臺灣省新竹縣縣庫支票
          ，支票號碼LA0000000號、發票日94年11月21日、受
          款人新竹縣芎林鄉農會、金額為3萬元之支票（見原
          審卷(一)第41頁）附卷可憑。
        臺灣省政府補助款1萬元：
          臺灣省政府94年10月31日府財經字第0940800440B號
          函新竹縣芎林鄉公所稱：「貴公所函為貴鄉農會石潭
          家政班辦理觀摩研習活動，請本府補助案，同意支援
          1萬元，請依法納入預算處理，於活動結束後1個月內
          檢附核銷憑證影本、已納入預算證明、成果報告表及
          領款收據報府撥款」（見原審卷(一)第39頁）。
      (3)是被告庚○○原本申請之補助款為5萬元，嗣經核准4萬
        3千元，加上前開參加旅遊者所自行負擔費用部分共收
        取1萬1700元後，其經費來源共為5萬4700元。
    ３被告庚○○為舉辦「石碧潭社區家政班高雄2日遊遊」，
      向臺灣省政府、新竹縣政府、新竹縣芎林鄉等單位申請經
      費補助，均先送交新竹縣芎林鄉農會，由新竹縣芎林鄉農
      會股長林冠玲指導幫忙填表申請並初步審核等情，據被告
      庚○○供述在卷（見第130號偵查卷(二)第266至267頁、第5
      37號偵查卷第31頁）。被告庚○○向上開3個單位申請補
      助係依據相關規定，此乃符合規定之一般人民團體均可申
      請，並非被告戊○○為被告庚○○所創設之特別管道，並
      有新竹縣芎林鄉公所於95年5月22日芎鄉農字第095000381
      4號函暨所附「芎林鄉公所補助社會運動經費申請作業要
      點」附卷可稽（見原審卷(一)第196至198頁）。而上開3個
      單位對於是否給予新竹縣芎林鄉石碧潭社區家政班經費補
      助，亦係由上開3個單位各自於收到申請案後，依法衡情
      酌給，可、駁與否之決定權係在各該單位本身。又當時新
      竹縣芎林鄉長係國民黨籍之林政良，而其亦為此屆鄉長候
      選人，與被告為此次選舉之競爭對手，經證人林政良供述
      在卷（見第933號偵查卷第103頁正、反面），並有新竹縣
      芎林鄉第15屆鄉長選舉公報在卷可參（見原審卷(一)第51頁
      ），而證人林政良於調查時證稱：石潭家政班曾於94年10
      月14日透過新竹縣芎林鄉農會發文，以「石潭家政班辦理
      觀摩研習活動」名義，向芎林鄉公所申請觀摩研習活動補
      助款1萬元，因鄉公所補助款額度僅剩餘6萬餘元，為了省
      點用，其乃於同年10月19日簽章核發補助3千元，整個過
      程中戊○○、劉展源或任何其他人均未介入關心此補助款
      核發事宜（見第933號偵查卷第103頁正、反面），於檢察
      官偵查中亦具結於調查中所述上情實在，戊○○、劉展源
      或其他任何人未向鄉公所或其本人爭取或關說此事等語（
      見第537號偵查卷第2頁）。而證人林政良上開證詞，檢察
      官、被告及辯護人對其證據能力俱無爭執，且為證明犯罪
      事實存否所必要，亦適於為證據，自具證據能力。衡情證
      人林政良與被告戊○○為競爭對手，且緊接於選舉前家政
      班所舉辦之旅遊活動，候選人可利用此場合向聚集之多數
      人爭取選票，是其所為上揭證詞曲意迴護之虞，核屬平允
      可信。
    ４依「芎林鄉公所補助社會運動經費申請作業要點」，該公
      所補助內容係以：申請單位辦理活動所需之「經常性支
      出」為主；活動內容以具建設性、公益性、文化性之社
      會運動為主；補助金額以「部分補助」為原則，申請單
      位自籌款應達總活動經費金額1/3以上；審定結果應通
      知申請單位……已核准補助之團體應於活動辦竣1個月內
      檢具單據辦理經費核撥事宜……（見原審卷(一)第198頁）
      。而被告庚○○94年10月3日提出之「新竹縣芎林鄉農會
      石潭家政班辦理觀摩研習活動實施計畫」記載：「經費概
      算：車費共2萬4000元、餐費中、晚餐共2萬5800元、早餐
      共2580元、保險共2580元、門票共1萬2040元、茶水飲料
      等共2580元、住宿費共3萬4400元，合計10萬3980元。經
      費來源：班員自籌款為5萬3980元，縣府補助3萬元、鄉公
      所補助1萬元、省府補助1萬元」（見第130號偵查卷(一)第7
      8頁）。檢察官雖認此次「高雄2日遊」非例行性旅遊，且
      就該次活動內容之行程安排觀之，亦不具建設性、公益性
      、文化性，又以每位成員繳交300元計算，僅有1萬1700元
      收入，並未達到該活動實施計畫（規劃總金額為10萬3980
      元）所定自籌款應達1/3之要求，應非該作業要點所定「
      辦理活動所需之經常性支出」之補助範疇，顯係被告戊○○從中運作云云。惟觀上開活動實施計畫書所載，整個活
      動經費有列入住宿費用，而實際上此次旅遊之住宿費用係
      於每人收取300元外，由參與旅遊者自行負擔。故實則自
      籌費用部分乃包括每人預先繳交300元及自行負擔住宿費
      用至明。因此，以住宿費加上每人繳交之300元計算，此
      次活動之自籌款早已逾全部費用之1/3。檢察官上訴書指
      被告庚○○此次觀摩活動之自籌款未達1/3（見上訴書第5
      頁），顯有誤會。又上揭3單位關於補助款之准許與否，
      既係各該單位本身決定，並無證據證明被告戊○○或其他
      人有何介入情事，檢察官以前揭種種理由質疑被告庚○○
      之申請不符合規定，進而推論被告戊○○必有介入，殊難
      採信。
    ５另公訴人雖以證人戴錦源之證詞證明被告戊○○曾與戴錦
      源於旅遊前夕前往被告庚○○家中談論本件旅遊之情，而
      被告庚○○於出發前，上揭單位核可之公文尚未下來，如
      非被告戊○○事前允諾爭取補助，被告庚○○何以甘冒補
      助款可能不足之風險，而先行代墊款項？查被告庚○○雖
      曾稱：此次旅遊出發前1天晚上，被告戊○○與戴錦源至
      其住處，送來4箱飲料、每箱約200元之籚筍汁，戊○○並
      表示會幫忙爭取費用（見第130號偵查卷(一)第45頁反面、
      第55頁、第537號偵查卷第23頁反面，此部分另詳見後述
      ），惟並無證據證明被告戊○○有從中介入前揭3單位關
      於補助費核准事實，且證人即芎林鄉農會總幹事戴錦源於
      調查時稱：當晚在芎林國中附近適遇被告戊○○，表示要
      前往被告庚○○家中，其乃利用此機會一同前往關心，並
      依農會慣例補助4箱果汁及2箱水，當場並未聽到戊○○向
      庚○○表示可以補助經費等語（見第130號偵查卷(一)第65
      頁反面），於偵查中亦具結上情屬實（見第130號偵查卷
      (一)第72、73頁）。而證人戴錦源上揭證詞，檢察官、被告
      及辯護人對其證據能力俱無爭執，且為證明犯罪事實存否
      所必要，亦適於為證據，自具證據能力。則以證人戴錦源
      所證，益難認被告戊○○有何涉入向前揭3單位影響本件
      補助款如何准駁情事。至於被告庚○○雖未接到前揭單位
      准許補助之公文下來，即先代墊款項，然就此辯稱：因該
      年為3合1選舉年，一般登記有案之合法團體申請活動補助
      應該都會核准，其先前雖無申請補助款之經驗，但據推斷
      會核准，補助金額亦已足夠。衡以現任鄉長亦爭取連任，
      且其他人民團體亦有補助之先例，被告庚○○認為應該能
      夠獲得補助，乃先行墊款，無違情理。嗣雖芎林鄉公所僅
      補助3千元，非當時申請之金額1萬元，但計算下來，補助
      款加上自付額，亦尚有結餘。況依證人丙○○○具結證述
      ：被告庚○○於收款時，另有表示如果300不足時，將再
      行收款等語（見第130號偵查卷(一)第176頁、原審卷(二)第65
      頁），實難認為被告戊○○曾從中影響上揭各筆補助款之
      審核情事。
    ６至於被告戊○○身為鄉代表會主席，每年擁有30萬元之補
      助費核發建議權，在「聯繫單」上簽章後，交由鄉公所審
      核，與本件旅遊補助款經前揭3單位依權責核准並無關連
      。況依新竹縣芎林鄉公所96年2月14日芎鄉社字第0962000
      280號函附戊○○於94年度建議活動補助明細，此次旅遊
      不在建議補助名單內（見本院卷第129至131頁），尤不得
      指被告戊○○有何以其代表會主席身分影響上揭3單位審
      核補助款情事。
（二）關於被告庚○○供述被告戊○○將爭取補助或出資挹注部
      分：
    １觀諸被告庚○○各次供述之情形：
      (1)被告庚○○於調查時稱：「戊○○在10月21日旅遊前1
        日晚上……向我表示如果旅行團回來結算經費不足，他
        可以出資補助……」「……因為戊○○已允諾將補助不
        足的金額，所以我會在結算之後再向戊○○提出需求」
        （見第130號偵查卷(一)第45頁反面），又稱：「旅遊活
        動費用不足之處，由我先行墊付，戊○○曾表示要幫忙
        協助爭取經費，但到目前為止戊○○一直沒有出錢」（
        見第130號偵查卷(一)第83頁反面）、「戊○○、劉展源
        允諾提供經費贊助以及申請經費補助，並希望我在『石
        碧潭社區家政班高雄2日遊』的旅遊活動中為他們助選
        」「……戊○○也允諾不足之處他會籌款……」（見第
        130號偵查卷(二)第245頁反面）、「戊○○、劉展源、林
        光華在此次『石碧潭社區家政班高雄2日遊』分別幫我
        們爭取經費、招待午餐，我們都認為欠他們一份人情，
        所以在這次選舉都會支持他」「戊○○、劉展源在此次
        活動中積極協助爭取經費及補助旅遊團經費不足額……
        」（見第130號偵查卷(二)第246頁正、反面）、「……我
        與戊○○、劉展源於94年5月間一同去大陸桂林旅遊，
        回來後於94年9月間我有遇到戊○○與劉展源，他們問
        說我最近還有無出團，我說好久沒有辦理了，他們問我
        要不要再辦理，並表示有經費可以申請，……但是申請
        要用家政班的名義申請，他跟我們講說芎林鄉公所、新
        竹縣政府及臺灣省政府可以申請補助，……他們說要幫
        我們爭取經費……，但是後來在我們出發前1天晚上戊○○、戴錦源有來我家中，戊○○表示此次旅遊不足之
        費用他會幫我處理……」（見第537號偵查卷第23頁正
        、反面）、「這次的活動均是戊○○與劉展源答應協助
        爭助的」（見第537號偵查卷第24頁），表示被告戊○○分別於94年9月間及此次旅遊出發前1天晚上，均向其
        表示可以幫忙旅遊費用之事，但就是爭取補助或自行出
        資，前後說法明顯相混。
      (2)嗣於94年10月27日偵查中供稱：「是旅遊前1天晚上戊○○……他是說看我們的經費不夠，他是說看我們的
        經費不夠的話他會幫我們爭取一些補貼」（見第130號
        偵查卷(一)第55頁），則表示爭取補助之意。
      (3)經原審勘驗被告庚○○94年11月9日、同年11月17日、
        同年11月25日3次偵查筆錄部分：
        於94年11月9日偵查時，經原審勘驗被告庚○○陳稱
          ：「（那戊○○跟劉展源到底有沒有說要補助、贊助
          、或者幫你們爭取經費？辦這個旅遊，然後希望你們
          在這個旅遊幫他們拉票？爭取助選？）……剛開始他
          （戊○○）是有說，他會幫我們籌經費啦」「（補助
          經費就對了？是不是？）是」「（就是說，剛開始有
          說幫你們這個旅遊、爭取補助經費，是這樣嘛？）（
          點頭）」（見原審卷(一)第213頁反面至第215頁）、「
          （……戊○○也說不足的錢，他會籌款是不是？）他
          們是有這樣講」「（檢察官指示書記官戊○○也說不
          夠的錢他會籌款。不夠的部分……他們是有這樣講…
          …好，他們有這樣講，是不是？）嗯」（見原審卷(一)
          第216頁反面）。
        於94年11月17日偵查時，經原審勘驗被告庚○○稱：
          「……他（指被告戊○○）就說……你們出去玩喔，
          假如經費不足，我們才叫代表那些跟你籌錢啦」「（
          之前你不是有說，……他們說要幫你們申請經費，要
          你們支持他們，是不是有這樣說？）嗯」（見原審卷
          (一)第240頁正、反面）、「（那另外你還有講到說姜
          德明跟劉展源答應說贊助經費或者是說申請經費補助
          ，啊希望你在這次的活動中幫他們助選，雖然補助款
          沒有下來，但是……戊○○也說不夠的地方他會籌款
          ……所以你才會辦這個活動的，而且在這個活動當中
          他們都有積極申請經費跟補助旅遊團，是不是有這樣
          說？）嗯（被告點頭）」（見原審卷(一)第241頁正、
          反面），嗣陳稱：「我補充一下，他剛才說那個錢那
          部分的話，不是他要拿出來，是他要再繼續籌啦」「
          （怎麼樣，他要怎樣？）要去籌錢，不是他自己拿，
          因為他沒有錢嘛」「（對啦，我知道他要去籌錢嘛，
          對不對？我知道，我是幫你寫這樣子啊，他代表會去
          籌錢嘛，我知道啊。我們沒有要辦他自己拿錢出來」
          （見原審卷(一)第244頁）。
        於94年11月17日偵查時，經原審勘驗被告庚○○稱：
          「（就先講說這是戊○○要贊助的旅遊，然後請他
          們支持他這樣子是不是？）就是說，這次去旅行，姜
          德明那些跟我籌劃說要……什麼那個……金……叫什
          麼金（檢察官說：補助金？）對，補助金，他有跟我
          辦補助金」（檢察官跟書記官說：戊○○要幫我們辦
          補助金，贊助這個旅遊就對了）「（他有說要幫你們
          爭取就對了，是不是？）嗯，對」（見原審卷(一)第14
          2頁），則檢察官向被告庚○○確認係要爭取補助金
          。
    ２由上可知，被告庚○○關於被告戊○○究係表示爭取補助
      或自行出資，陳述有所混亂，嗣經檢察官一再確認其意，
      釐清乃指爭取補助之謂，被告庚○○並向檢察官說明所稱
      籌款，非被告戊○○要自己出錢，而是爭取補助金。惟上
      開各單位之補助金，依前說明，並無證據證明被告戊○○
      從中影響准許與否，而係各該單位本身依其權責自行決定
      ，則已難憑被告庚○○前揭關於被告戊○○爭取補助金之
      自白，即認被告戊○○介入影響前揭各單位關於本件補助
      費之准許事宜。況於原審勘驗時，發現於94年11月9日偵
      查中，檢察官連續要求被告庚○○要照實講，並對其表示
      「關在那裡面（指看守所）舒服嗎？」，被告庚○○則在
       一陣苦笑後，接著回答：「你現在要我講什麼啊？」然
       後對於檢察官之問題以：「對呀！」「是」「嗯嗯」或
     「點頭」等簡單回應（見原審卷(一)第213頁反面至215頁、
      原審卷(二)第28至29頁），又就偵查筆錄所記載：「（戊○○及劉展源有無說要你們贊助旅遊，幫你們爭取經費，讓
      你在旅遊時候幫他助選爭取選票？）戊○○開始時候說要
      幫助我們這個旅遊爭取補助經費，希望我們在旅遊中幫忙
      爭取選票，劉展源也是叫他幫忙我們跑縣政府爭取經費，
      他答應幫我們爭取經費，拜託我們票能夠投給他」（見第
      130號偵查卷(二)第268頁），經勘驗偵訊光碟內容，檢察官
      就上開1個問答，自該日晚上9時10分21秒訊問至同日晚上
      9時17分0秒止，花費近7分鐘之時間訊問，被告庚○○起
      先一再對檢察官表示：「戊○○沒有贊助我們」「他沒有
      幫忙」「戊○○我沒有拜託他」「沒有啊，戊○○沒有啊
      」「那你現在要我怎麼講」「可是他沒有給我辦ㄌㄟ」「
      可是我沒有拜託他ㄌㄟ」「沒有啦」等，然後則順著檢察
      官之問題回答（見原審卷(二)第25至31頁）。於同年11月17
      日偵查時，檢察官對被告庚○○質疑回答愈講愈模糊時，
      被告庚○○竟答稱：「那我現在講話你跟我提醒一下，因
      為我的話喔有時候……」（見原審卷(一)第241頁、原審卷
      (二)第41頁），已有語無倫次之情形。則被告庚○○於受羈
      押之情況下所為上揭偵查中陳述，雖經原審勘驗光碟，未
      見檢察官在偵查庭內對被告庚○○有何強暴、脅迫之舉動
      ，如同檢察官上訴書所指，非以不正之方法取得，惟所辯
      內心感受壓力，非全屬無據，且並無其他事證足佐被告戊○○有何被告庚○○自白所指幫忙爭取補助情事，其證明
      力顯有不足。
    ３有關被告庚○○自白所指被告戊○○答應籌款部分，嗣經
      澄清意指爭取補助金，非自行出資，已如前述。衡諸一般
      人用字表達未臻精確之情況所在多有，被告庚○○澄清表
      示係指爭取補助金之意，非無可信，況亦無任何證據證明
      被告戊○○事後有自行出資補貼被告庚○○；被告庚○○
      亦陳稱：迄今被告戊○○未出分文等語在卷。且就前揭所
      述此次旅遊之支出及經費來源，經核准之補助款4萬3千元
      ，加上每人繳交之300元，經計算尚有結餘，被告戊○○
      亦無於出發前許諾自行出資補貼之必要，是亦無證據證明
      被告戊○○答應被告庚○○自行出資挹注。
    ４至於被告庚○○旅遊回來以後未向新竹縣芎林鄉公所、臺
      灣省政府領取3千、1萬元之補助款，經新竹縣芎林鄉公所
      95年5月1日芎鄉社字第0950003130號函、臺灣省政府95年
      4月25日府財經字第0950004776號書函復原審法院（見原
      審卷(一)第165、177頁）在卷可參，但此乃事後是否請領補
      助之問題，不能因事致未據請領補助款，即反推舉辦此次
      旅遊係被告戊○○賄選。
（三）關於被告戊○○在「鄉佳香餐廳」致意部分：
    １被告戊○○雖承認有在接到被告庚○○電話通知後隨即前
      往「鄉佳香餐廳」向在場人敬酒，但否認敬酒時有他人陪
      同、亦未在當時提及選舉一事，被告庚○○則坦承有打電
      話通知被告戊○○到場，但否認有陪同敬酒一情。經查：
      證人己○○於偵查中已具結證稱：確實有在當晚陪同被告
      戊○○在「鄉佳香餐廳」內向參加「石碧潭社區家政班高
      雄2日遊」旅遊者逐桌敬酒、介紹被告戊○○為新竹縣芎
      林鄉長候選人，請求在場選民支持之事實（見第130號偵
      查卷(二)第265頁），而證人卯○○、子○○○、官大潤、
      陳信雄、陳彭裕妹、丙○○○、劉陳月琴、辰○○、詹趙
      惠英、壬○○等人亦於偵查中結證稱：當天在餐廳內被告
      戊○○確實有人陪同敬酒表示希望支持等語（見第130號
      偵查卷(二)第27、30頁、第158至159頁、第170、174、177
      、181、19 8 、209、155頁），衡情本件其他證人就此情
      節多以「我去上廁所所以沒看到」或者「忘記了」等語回
      答，然上開證人己○○、卯○○等人均與被告戊○○無何
      夙怨，卻仍於偵查中為上開證述，顯見當日被告戊○○應
      確實有在證人己○○的陪同下向餐廳內參與旅遊的民眾逐
      桌敬酒致意之事實。
    ２惟競選期間，候選人為了拉攏選票，往往不管選民喜歡與
      否，只要有紅、白帖場合或餐廳聚餐，認為人氣聚集而有
      助於拉抬選情，即前往請求拜託支持，此乃現今臺灣社會
      選舉之普遍可見現象。更何況是做生意之業者，更不會隨
      便得罪任何候選人，是自不得以被告戊○○有在接到被告
      庚○○之電話通知後到餐廳向大家敬酒致意，即認為此次
      旅遊被告有何行求、期約或交付賄賂或不正利益情事。況
      多位證人亦證述：當日尚有其他候選人到場，則為何獨獨
      認為係被告戊○○1人進行賄選？故自不能以此即認遽入
      被告戊○○、庚○○2人於罪。
（四）另檢察官認為證人陳信雄、辰○○、乙○○○、寅○○、
      辛○○均證稱：對主辦人庚○○僅收取每人300元費用就
      可參與高雄2日遊，覺得旅費太便宜（見第130號偵查卷(一)
      第122頁反面、第141頁反面、第198頁、第933號偵查卷第
      60 頁、第75頁反面），又證人官張秀連於調查、偵查及
      原審均稱：被告庚○○邀集旅遊時，曾說是被告戊○○招
      待旅遊，其知道是因為被告戊○○贊助才這麼便宜，也知
      道被告戊○○招待旅遊的目的就是希望支持當選，其除交
      300 元費用外，沒有再交錢，自白書上係由其親自簽名，
      內容均出於本意，沒有遭受脅迫等語（見第933號偵查卷
      第64頁正、反面、原審卷(二)第175至178頁），證人辰○○
      於調查時稱：被告庚○○在遊覽車上有說，這次是因為被
      告戊○○的支持，大家才可以出來玩（此節核與被告庚○○於偵查中之供述相符）（見第130號偵查卷(一)第139頁反
      面、第170頁），又於原審證稱：認為300元即可旅遊怪怪
      的，戊○○在餐廳敬酒時有說「拜託！拜託！選給我」等
      語（見原審卷(二)第61頁反面至第63頁）。是被告庚○○受
      被告戊○○委託招攬選民參加旅遊收取300元費用，自社
      會通念及參加者之觀感而言，均屬過低而值得懷疑，且對
      多數具投票權之參加者主觀上已形成該次旅遊能以300 元
      之低價費用成行，係歸功於被告戊○○的支持、贊助之印
      象連結，而此利多儼然成為被告戊○○競選之優勢資源，
      足以左右參與者之投票意向，可見被告2人確有賄選情事
      云云。惟並無證據證明被告戊○○有何影響補助款審核事
      宜，亦無證據證明有何出資挹注情事，檢察官片面以參與
      旅遊者繳交300元，而形成被告戊○○支持、贊助之印象
      連絡，認為被告2人以此次旅遊為賄選，毋寧過度推論。
（五）關於監聽譯文部分：
    １檢察官以依法監聽被告庚○○、被告戊○○與他人通話之
      監聽譯文中曾有以下對話，認為被告2人確有賄選情事：
      (1)94年10月18日被告庚○○與某女通話，某女陳稱：「那
        是代表會要去的啦」（見第33號偵查卷第145頁）。
      (2)94年10月19日被告庚○○與吳錦秀通話，吳錦秀稱：「
        回來到餐廳吃飯時，我再講就好啦」，庚○○回稱：「
        在車上時，還是要你講才行」，吳錦秀稱：「全部那一
        天呀」，庚○○稱：「對呀！就我們石譚這整條路，還
        有芎林有幾個人」（見第130號偵查卷(一)第89頁）。
      (3)94年10月20日被告庚○○與鄉民代表會秘書詹美燕通話
        ，庚○○問：「你那錢（補助款）有先拿出來嗎？」詹
        美燕答稱：「有呀…」，詹美燕問：「那縣政府的補助
        款沒問題啦」，庚○○答：「嗯，沒問題」，詹美燕稱
        ：「那你出去錢要你先出，回來我再向縣政府請款」「
        好，那我其他那一票呢？」，庚○○答：「那晚上見面
        再聊」（見第33號偵查卷第23頁）。
      (4)94年10月27日被告庚○○遭約談時，去電媳婦洪秀玲，
        要求洪秀玲將放在電話那邊之黃色公文袋藏起來，洪秀
        玲則稱：「我叫阿珠藏起來了，他們還要查房間」，庚○○回稱：「房間沒什麼，資料袋拿起來就好了」，洪
        秀玲又稱：「他已把它藏起來，不知道誰去告的」（見
        第33號偵查卷第25頁）。
      (5)94年10月27日洪秀玲對庚○○稱：「有調查局在查，可
        能是有人告密」「選舉的你不要再弄了」（見第33號偵
        查卷第25頁）。
      (6)94年10月28日被告庚○○交保後，某女與庚○○通話稱
        ：「那你要把其他人教好來，大家要講的一樣來」「你
        看，像這樣旅行就有人要報，所以我們要更團結來扶他
        」「春蘭，我們剛才講的話，你不要跟對面店講」「這
        講了以後會影響票很多，我們現在講話，不要指名道姓
        ，你知道嗎」（見第33號偵查卷第155至156頁）。
      (7)被告戊○○妻莊珍珠於94年10月22日與3名男、女通話
        稱：「在拜票呀」「那遊覽車的票，你要幫我守固好來
        」（見第33號偵查卷第130頁）。
      (8)被告戊○○妻莊珍珠於94年10月27日與某女通話，該女
        稱：「我說趕快處理一下，……大家口徑要一致……」
        ，莊珍珠答：「其實從頭到尾我是認為沒我的事呀，因
        為戊○○的補助款還沒給他」「是呀，他們不是用家政
        班的名義」（見第33號偵查卷第140頁）。
    ２然補助款之申請，屬合法情事，且由上揭3單位各依其權
      責審查是否准許，並無證據證明被告戊○○從中影響，是
      於對話中提及補助款沒有問題、是否請領、以何名義由補
      助等話語，實難據以推認即係賄選。而本件旅遊事後遭人
      檢舉疑涉賄選，經調查局調查，衡以遭檢舉並調查之一般
      心態，戒慎恐懼而於對話中流露，並保存自己有用資料，
      合於情理。且被告庚○○所辯上開黃色公文袋係旅遊相關
      單據，亦經證人即此次活動之導遊陳淑玲於原審證稱：該
      黃色公文袋嗣由其拿走，是旅遊單據等語屬實（見原審卷
      (二)第75頁反面、第76頁）。至於被告戊○○之妻請求固票
      ，以候選人爭取選票之立場，有何不對？是自難以上開通
      話內容，即認為被告2人以此次旅遊賄選，且亦查無其他
      賄選之證據。
（六）綜上所述，尚難遽認被告戊○○、庚○○有何賄選情事，
      此外復查無其他積極證據足資證明被告2人有何上揭犯行
      ，自屬不能證明其等犯罪。
五、原審依調查證據之結果，斟酌全辯論意旨，認被告2人犯罪
    不能證明，依法為無罪之諭知，經核並無不合。檢察官提起
    上訴，認為被告庚○○已自白賄選，事後又在電話中透露賄
    選之情，又此次旅遊並不符合補助條件，參加者很多非家政
    班之人，可見係被告戊○○以身為鄉代表會主席從中影響，
    且以家政班名義申請補助，被告庚○○如何領回代墊款項？
    況參與旅遊者僅繳交300元，形成被告戊○○贊助、支持之
    印象連結，事後家政班又僅請領新竹縣政府補助之3萬元，
    與支出差額部分即係賄選之利益等，認為被告2人應成立賄
    選犯行，指摘原判決不當云云。惟並無證據足以證明被告戊○○、庚○○2人有何賄選犯行，而被告庚○○以家政班名
    義申請補助款，領款後沖銷其代墊款，已如前述，此舉於法
    並無不合，固參加此次旅遊者，除家政班成員及眷屬外，確
    有非家政班人員，但此顯非得據為被告2人影響補助費審核
    或賄選之憑據，況依檢察官調查並確認之資料，參加旅遊者
    非全係具投票權之選民，亦有不具有投票權之人。此外，未
    提出其他足以證明被告2人上揭犯行之事證，自不能證明被
    告2人犯罪。是檢察官之上訴，為無理由，應予駁回。
據上論斷，應依刑事訴訟法第368條，判決如主文。
本案經檢察官郭弘佑到庭執行職務。
中　　華　　民　　國　　96　　年　　4 　　月　　4 　　日
　　　　　　　　　刑事第二庭審判長法　官  呂丹玉
　　　　　　　　　　　　　　　    法　官  林銓正
　　　　　　　 　 　　　　　　　　法　官  王詠寰
以上正本證明與原本無異。
檢察官如不服本判決，應於收受送達後十日內向本院提出上訴書
狀，其未敘述上訴之理由者並得於提起上訴後十日內向本院補提
理由書（均須按他造當事人之人數附繕本）。
                                  書記官  駱麗君
中　　華　　民　　國　　96　　年　　4 　　月　　4 　　日
